臺灣高等法院臺中分院民事判決　九十一年度重上字第一四九號
　　　上　訴　人　丁○○
　　　　　　　　　乙○○
　　　法定代理人　甲○○
　　　上　訴　人　戊○○
　　　法定代理人　丙○○
　　　被上訴人　　己○○
右當事人間分割共有物事件，上訴人對於中華民國九十一年九月六日臺灣彰化地方法
院九十年度重訴字第四四九號第一審判決提起上訴，本院於九十三年二月十七日言詞
辯論終結，判決如左：
      主      文
原判決廢棄。
兩造共有坐落彰化縣秀水鄉○○段一九八三之二地號、地目田、面積零點零肆肆零公
頃土地，分割為如附圖甲案所示：編號甲部分面積零點零壹壹零公頃，分歸被上訴人
取得；編號乙部分面積零點零壹壹零公頃，分歸上訴人戊○○取得；編號丙部分面積
零點零壹壹零公頃，分歸上訴人丁○○取得；編號丁部分面積零點零壹壹零公頃，分
歸上訴人乙○○取得。
被上訴人與上訴人丁○○、戊○○共有坐落彰化縣秀水鄉○○段一九八五之一地號、
地目建、面積零點零肆伍柒公頃土地，分割為如附圖甲案所示：編號Ａ部分面積零點
零貳貳玖公頃，分歸被上訴人取得；編號Ｂ部分面積零點零壹壹肆公頃，分歸上訴人
丁○○取得；編號Ｃ部分，面積零點零壹壹肆公頃，分歸上訴人戊○○取得。
被上訴人、上訴人乙○○應補償上訴人丁○○、戊○○各如附表二所示之金額。
第一、二審訴訟費用由兩造按附表一所示比例負擔。
      事      實
甲、上訴人方面：
一、聲明：求為判決：(一)原判決廢棄。(二)兩造共有坐落彰化縣秀水鄉○○段第一九八
    三之二地號、地目田、面積零點零肆肆公頃土地，其分割方法如彰化地政事務所
    九十一年六月十一日（收件日期及文號：九十一年六月六日第一二○○號）乙案
    複丈成果圖暨複丈結果通知書所示，編號２Ａ部分，面積零點零零參玖公頃，分
    歸上訴人戊○○取得；編號２Ｅ部分，面積零點零零柒壹公頃，分歸上訴人戊○
    ○取得；編號２Ｂ部分，面積零點零零參參公頃，分歸上訴人丁○○取得；編號
    ２Ｆ部分，面積零點零零柒柒公頃，分歸上訴人丁○○取得；編號２Ｄ部分，面
    積零點零壹壹公頃，分歸上訴人乙○○取得；編號２Ｃ部分，面積零點零壹壹公
    頃，分歸被上訴人己○○取得。兩造共有坐落彰化縣秀水鄉○○段第一九八五之
    一地號、地目建、面積零點零肆伍柒公頃土地，其分割方法如彰化地政事務所九
    十一年六月十一日（收件日期及文號：九十一年六月六日第一二○○號）乙案複
    丈成果圖暨複丈結果通知書所示，編號１Ａ部分，面積零點零壹壹肆公頃，分歸
    上訴人戊○○取得；編號１Ｂ部分，面積零點零壹壹肆公頃，分歸上訴人丁○○
    取得；編號１Ｃ部分，面積零點零貳貳玖公頃，分歸被上訴人己○○取得。(三)第
    一、二審訴訟費用由被上訴人負擔。
二、陳述：除引用原判決書之記載外，補稱：
(一)、按　鈞院九十一年十二月十八日上午十時之勘驗筆錄第二頁『勘驗情形』欄第三
    行記載『水利地（水溝）部分已經填平為空地，位於柏油路面（第一九八五之一
    地號土地）與泥土地（第一九八三之二號土地）中間』，本件系爭兩筆土地中間
    所隔之『未登錄水利用地』，依彰化縣彰化地政事務所（下稱彰化地政事務所）
    民國九十二年一月二十日彰地二字第○九一○○○○六一四號函說明二記載『經
    查該筆土地係民國五十六年辦理農地重劃交換分合，分配土地補設之給、排水溝
    ．．．』，又據台灣省彰化農田水利會民國九十二年六月二五日九二彰水管灌字
    第○四三六二號函主旨中載明『貴院函請查明秀水鄉○○段一九八三－二、一九
    八五－一地號土地間排水溝遷移乙案，經查所指屬市區排水』故該水利地（水溝
    ）部分確係為兩造共有之二筆土地水利利用而設，且有遷移為直線或遷移至秀水
    鄉○○段一九八三－二、一九八五－一地號土地外圍之可能（縱未遷移，仍不妨
    礙被上訴人於其所分得乙案彰化縣秀水鄉○○段第一九八三之二地號編號１Ｃ部
    分，面積零點零貳貳玖公頃與間隔水溝之相連接彰化縣秀水鄉○○段第一九八五
    之一地號編號２Ｃ部分，面積零點零壹壹公頃，合併長方形土地之同一所有權人
    之整體利用），該筆水利地依內政部九十二年五月一日內授中辦地字第○九二○
    ○八二九○八號函釋（本書狀卷附證物一參照）『說明三、重劃時農民所提供之
    農水路用地，登記為鄉鎮公所暨水利會所有，如有變更用途出售，其所得價款之
    處理，前亦經臺灣省政府六十三年五月八日六三府民地戊字第四三○二五號、七
    十四年十二月五日七四府地五字地一五八○六六號、七十五年二月十七日七五府
    地五字第一四二七九七號、七十六年一月二十日七五府地五字第九五九○四號函
    釋略以：重劃時農民所提供之農水路用地，登記為鄉鎮公所暨農田水利會所有，
    其用意在使管理、維護方便、爾後如有變更用途出售其所得價款，應先償還政府
    墊付之工程款或作為該重劃區修繕工程費，並不得移作他用』意旨觀之，系爭水
    利地確定可由被上訴人所購買（上訴人部分無法依此推論，因上訴人有三人，若
    依被上訴人主張之分割方法將損及部分上訴人面臨建築基地因遭被上訴人突兀橫
    向分割取得土地之切割導致建築縱深不足之問題）。
(二)、按都市計劃法第五十條之一第一項規定：『私有公共設施保留地得申請與公有非
    公用土地辦理交換，不受土地法、國有財產法及各級政府財產管理法令相關規定
    之限制；劃設逾二十五年未經政府取得者，得優先辦理交換』。而被上訴人亦於
    民國九十一年十一月二十五日　鈞院準備程序中主張『彰化縣秀水鄉○○段第一
    九八三之二地號』地目田，但為『公共設施兒童遊樂場用地』（民國九十一年十
    一月二十五日　鈞院準備程序第三頁最末行參照），故如『被上訴人依乙案分得
    彰化縣秀水鄉○○段第一九八三之二地號編號１Ｃ部分，面積零點零貳貳玖公頃
    及與間隔水溝之相連接彰化縣秀水鄉○○段第一九八五之一地號編號２Ｃ部分，
    面積零點零壹壹公頃，合併長方形土地之同一所有權人之整體利用』時，依都市
    計劃法第五十條之一第一項規定得申請與『公有非公用土地（農地交換分合之分
    配系爭二筆土地補設之給、排水溝）』辦理交換，不受土地法、國有財產法及各
    級政府財產管理法令相關規定之限制。
(三)、再就屬於建地之彰化縣秀水鄉（屬非都市○地○○○段第一九八五之一地號觀之
    ，依『非都市土地使用管制規則』第三十五條規定『第一項：比鄰甲種、丙種建
    築用地之零星或狹小土地，合於下列各款規定之一者，得按其比鄰土地申請變更
    編定為甲種、丙種建築用地：一、為各種建築用地或建築使用之特定目的事業所
    包圍，且其面積未超過○．○一二公頃者。二、道路、水溝所包圍或為道路、水
    溝及各種建築用地、建築使用之特定目的事業用地所包圍，且其面積未超過○．
    ○一二公頃者。三、．．．前項道路、水溝及各種建築用地或建築使用之特定目
    的事業用地，指於中華民國七十八年四月三日臺灣省非都市零星地變更編定認定
    基準頒行前，經編定或變更編定為交通用地、水利用地及各該種建築用地、特定
    目的事業用地，或實際已作道路、水溝之未登記土地（但政府規劃興建之道路或
    水溝設施或建築使用之特定目的事業用地不受上開時間之限制）．．．　』今本
    件系爭兩筆土地中間所隔之『未登錄水利用地』，依彰化縣彰化地政事務所民國
    九十二年一月二十日彰地二字第○九一○○○○六一四號函說明二記載『經查該
    筆土地係民國五十六年辦理農地重劃交換分合，分配土地補設之給、排水溝．．
　　．』合於上開『非都市土地使用管制規則』第三十五條規定之『中華民國七十八
　　年四月三日臺灣省非都市零星地變更編定認定基準頒行前，經編定或變更編定之
　　未登記水利用地』得按其比鄰土地申請變更編定為甲種、丙種建築用地，故被上
　　訴人依乙案分得之彰化縣秀水鄉○○段第一九八三之二地號編號１Ｃ部分，面積
　　零點零貳貳玖公頃與間隔水溝之相連接彰化縣秀水鄉○○段第一九八五之一地號
　　編號２Ｃ部分，面積零點零壹壹公頃，確能合併長方形土地而為整體利用，而上
　　訴人依乙案亦得為與地籍圖所載道路另側同方向建地之深度與寬度之土地利用，
　　且於都市計劃之整體齊一性『都市觀瞻公益』相符合（甲案將致上訴人或被上訴
　　人等全部取得之系爭二筆土地分割部分為不規則分割，影響兩造土地利用之整體
　　性）。
(四)、查原審判決『兩造共有坐落彰化縣秀水鄉○○段一九八三之二地號、地目田、面
    積零點零肆肆公頃土地，其分割方法如附圖甲案所示，編號甲部分，面積零點零
    壹壹公頃，分歸原告取得；編號乙部分，面積零點零壹壹公頃，分歸被告戊○○
    取得；編號丙部分，面積零點零壹壹公頃，分歸被告丁○○取得；編號丁部分，
    面積零點零壹壹公頃，分歸被告乙○○取得。原告與被告丁○○、戊○○共有坐
    落彰化縣秀水鄉○○段一九八五之一地號、地目建、面積零點零肆伍柒公頃土地
    ，其分割方法如附圖甲案所示，編號Ａ部分，面積零點零貳貳玖公頃，分歸原告
    取得；編號Ｂ部分，面積零點零壹壹肆公頃，分歸被告丁○○取得；編號Ｃ部分
    ，面積零點零壹壹肆公頃，分歸被告戊○○取得。』之理由，無非係以『．．系
    爭一九八三之二地號土地僅零點零四四公頃，被告戊○○、丁○○應有部分面積
    各為零點零一一公頃，惟附圖乙案將其等應有部分土地細分為二部分，且如附圖
    乙案編號２Ｂ部分亦將形成袋地，顯然有礙分割後土地之經濟價值。又附圖乙案
    編號２Ｃ分歸原告取得部分，其臨路寬度僅約二公尺，將來如無法順利與水利地
    合併使用，顯然無法單獨使用，是以附圖乙案之分割方法，並不可採。
(五)、至附圖甲案之分割方法，各共有人取得土地均與道路相臨，其中系爭一九八三之
    二地號土地，原告取得編號甲部分雖較為狹長，但其臨路寬度仍有四公尺；被告
    戊○○取得編號乙部分形狀較不方正；但臨路寬度亦約五公尺，縱使無法與水利
    地合併使用，單獨使用亦無困難．．．』云云（原審判決第六頁及第七頁參照）
    ，認為如附圖甲案所示分割方法應屬適當。惟查：(1)按分割共有物之訴，乃係請
    求法院決定其分割方法，判決之結果足使各共有人間之共有關係變成單獨所有或
    為共有關係之其他變更，是創設共有人間之權益關係，故為形成之訴，所為分割
    之判決，則為形成判決（最高法院四三年度臺上字第一○一六號判例參照）。故
    判決之結果使各共有人間之共有關係變成單獨所有後，各單獨所有權人均享有民
    法第七百六十五條規定：『所有人，於法令限制之範圍內，得自由使用、收益、
    處分其所有物。』之『積極權能』及民法第七百六十七條規定『所有人對於無權
    占有或侵奪其所有物者，得請求返還之。對於妨害其所有權者，得請求除去之。
    有妨害其所有權之虞者，得請求防止之。』之『消極權能』。故分割共有物裁判
    後之單獨所有權人所有權仍具備完整性之處分權，『單獨所有權人就其所有權是
    否於土地之經濟價值能有效利用基於處分權主義應就該單獨所有權人決之』，是
    以原審主張『：：系爭一九八三之二地號土地僅零點零四四公頃，被告戊○○、
    丁○○應有部分面積各為零點零一一公頃，惟附圖乙案將其等應有部分土地細分
    為二部分，且如附圖乙案編號２Ｂ部分亦將形成袋地，顯然有礙分割後土地之經
    濟價值。』，於被告已自願提出附圖乙案之情況下（認為自整體土地利用價值觀
    之，並無袋地影響分割後土地之經濟價值之情形。），故原審之判決及法律上理
    由，顯然違背『處分權主義』及被告等之所有權權能中『自由處分權』之行使，
    於法未合。(2)查被上訴人所提出之分割方案，無論上訴人或被上訴人等全部取得
    之分割部分均係不規則分割，就都市計劃之整體規劃而言；整體地籍圖在不影響
    兩造利益情況下之齊一性亦係法院定分割方法不可忽略之處，影響上訴人及被上
    訴人就分得土地之整體利用（尤以被告丁○○、戊○○分得土地最為零散）；被
    告戊○○取得編號乙部分形狀較不方正且為工尺狀土地，原審既有認為『被告戊
    ○○取得編號乙部分形狀較不方正，．．縱使無法與水利地合併使用，單獨使用
    亦無困難』云云等語（原審判決書第七頁參照），可見原審亦不排除『兩造就其
    地下水溝上緣之微細線條水利地於兩造無侵犯水利使用之狀況下，亦有將系爭兩
    地號土地合併利用之可能』，職是，『附圖乙案兩造全部分得土地全部觀之，均
    屬方正，不可能有原審所指附圖乙案編號２Ｃ分歸被上訴人取得部分，其臨路寬
    度僅約二公尺，．．．無法使用之情形』（附圖乙案兩造分得土地合併觀之，均
    屬方正，且與地籍圖所載前後都市規劃方向南北一致；附件一參照；各共有人分
    割位置均係方正而該二土地中間之已填平水溝相當細小，不影響整體利用價值）
    ，故應以原彰化地政事務所於民國九十一年六月十一日（收件日期及文號：九十
    一年六月六日第一二○○號）乙案複丈成果圖暨複丈結果通知書所示之分割方法
    為當。
(六)、關於本件分割共有物事件之『柏油路面（第一九八五之一地號土地）與泥土地（
    第一九八三之二號土地）』中間所隔之『未登錄水利用地』（水溝用地）可否由
    私人購買』乙事，前經彰化縣秀水鄉公所彰秀鄉建字第○九二○○○五○一九號
    函說明『該水溝應屬本鄉○○段　0000－0000地號。所有權人：中華民
    國、管理者：彰化縣政府』，今該土地之管理者『彰化縣政府』對於呈報人於民
    國九二年十一月二十七日之京國中字第九二○一一二五號申請（購買）函，以府
    工水字第○九二○二二六九四○號函覆『．．請逕向該局辦理購買事宜。』，故
    上開『未登錄水利用地』除確實合於國有財產法第四十九條第三項規定『非公用
    財產類之不動產，其經地方政府認定應與鄰接土地合併建築使用者，得讓售與有
    合併使用必要之鄰地所有權人』之規定外，亦經管理者『彰化縣政府』函覆『．
    ．請逕向該局辦理購買事宜。』確實得與本件系爭土地合併使用（即本件分割共
    有物事件，上訴人所主張之乙案）。
(七)、本件業經　鈞院選任華聲企業發展鑑定顧問有限公司鑑定，依該鑑定單位所提出
    之『不動產鑑定報告書』第六頁末六行起之『貳、本報告之法令分析：一、都市
    計劃情形：本案土地位於秀水鄉都市計劃內，編定為兒童遊樂場，但依都市計劃
    法第二十六條規定，得變更其使用，加公本案土地之權利關係人已依法提出變更
    本案土地作為住宅區使用之建議（詳見附件）因此在可預期之變更下，本案土地
    仍可視為住宅區』且彰化縣秀水鄉公所於其民國九二年十二月三日所發文之彰秀
    鄉建字第○九二○○一三七二二號函主旨明載『台端申請本鄉○○段一九八五之
    一及一九八三之二地號分區使用變更為住宅區乙案，將列入本鄉都市計畫第二次
    通盤檢討民眾建議案辦理，請知照』。而依　鈞院選任華聲企業發展鑑定顧問有
    限公司之鑑定報告書第二七頁『捌、鑑定最終價推定為求適當之評鑑，本研究除
    參酌市場收益、成本、都市計劃等資料中選擇數個類似之案例，就其差異條件逐
    項比較，並參考影響本研究土地價值因素與形成之因素：(1)臨街寬度(2)地段座落
    (3)臨街街寬(4)臨路深度(5)使用效率(6)交通情況(7)里鄰環境(8)發展性．．等，再以
    替代原則、深度遞減率作為比較分析，推定本勘估甲方案土地總值為
    NT$13,562,721元，每平方公尺NT$15,120元（NT$49,984元/坪），乙方案土地總
    值為NT$13,574,097元，每平方公尺NT$15,133元（NT$50,026元/坪）。其後面之
    土地因係整體使用，則發生（貢獻與寄存）之原則而使價格提高，故評估如鑑定
    表所述。』，故上訴人所提乙方案確係整體增加全體共有人之土地價值，且使每
    一共有人之土地每坪價值由甲方案之NT$49,984元/坪增加到乙方案之NT$50,026
    元/坪，故應採乙方案最符合全體共有人之最佳利益。
三、證據：除引用原審立證方法外，補提地籍圖、內政部函釋、彰化縣秀水鄉公所函
    、申請函及彰化縣政府函影本各一份為證。並聲請函查本件共有土地是否為公園
    預定地、已否辦理徵收，及本件共有土地中間之未編地號水利地是否為水溝用地
    、得否由私人購買，及該水溝用地有無遷移計劃。
乙、被上訴人方面：
一、聲明：駁回上訴。
二、陳述：除引用原判決書之記載外，補稱：
(一)、按「法院命為共有物之分割，應斟酌各共有人之利害關係，及共有物之性質與價
    格定之，並應以維持公共利益為標準。本件訟爭土地係都市計劃區域內之住宅區
    用地，此有台中縣豐原地政事務所函存卷足憑。而該土地倘按第一審判決附圖所
    示方法分割，兩造所分得之土地均成為面積狹小之畸零地，無法單獨作為建築基
    地使用，有卷附台中縣政府函可稽。兩造所分得之土地既皆不能單獨作為建築基
    地使用，不惟有損於兩造利益，且害於地方公共利益，依上開說明，此項分割方
    法，自難謂為允當。」，最高法院六十九年度台上字第二二二七號判決闡述甚詳
    。查本件坐落彰化縣秀水鄉○○段一九八三之二地號及同段一九八五之一地號土
    地兩筆中隔有國有未登錄之水利地，並未相連接，且所有權人亦不相同，依土地
    測量實施規則第二百十二條規定，自不得合併分割，亦不得無併使用。而將來兩
    造能否順利購得該筆水利用地與分割取得之土地合併使用，實難確定，因之本件
    二筆土地分割方案，仍應以現狀即以未合併使用之情形加以斟酌，俾避免日後未
    能順利購得該筆水利用地時，造成土地使用困難及經濟價值減損，實毋待言。而
    本件一九八三之二地號土地之面積僅０．０四四０公頃，上訴人戊○○、丁○○
    應有部分面積各為０．０一一０公頃，如依附圖乙案所示方法分割，再將之細分
    為第二部分，戊○○分得編號２Ａ、２Ｅ部分面積分別僅０．００三九公頃，丁
    ○○分得之２Ｂ、２Ｆ部分面積分別僅０．００三三公頃、０．００七七公頃，
    且２Ｂ部分將成為袋地，顯然有礙分割後土地之經濟價值。雖被上訴人丁○○、
    戊○○表示不以為意，但仍對公共利益造成重大之不利。又附圖乙案２Ｃ部分分
    歸被上訴人，臨路寬僅二公尺，將來如無法順利與水利地合併使用，顯然無法單
    獨使用，對被上訴人及公共利益均將造成重大之不利，故以附圖乙案所示方法分
    割本件系爭土地，並不可採，上訴人只站在自己之立場，以為其自己願受分割後
    土地之經濟價值低落之不利益，法院對其主張之分割方法，即應採取而無置喙之
    餘地，罔顧尚有被上訴人及公共利益因此而受不利益，而妄自指責原審判決，其
    無理由，實甚彰明。
(二)、再按本件二筆土地中間並不相連，隔有國有未登錄之水利用地，該國有未登錄水
    利用地將來如何處理，是否要闢為水溝，是否要出售，何時要出售，欲出售與誰
    ，兩造於分割後是否願意購買，有無能力購買，凡此均不可預知，故在考量本件
    土地分割方法時絕不能大膽將兩造必能取得該水利用地之所有權而可將之與本件
    二筆土地分割後所分得之土地合併使用視為理所當然，其理自明。上訴人提出之
    附圖乙案分割方法直接將上開水利用地視如兩造所有，其不當實顯而易見，上訴
    人以此指責原審判決，實無理由。依附圖甲案所示之分割方案分割本件土地，兩
    造所分得之土地均與道路相臨，其中一九八三之二地號土地，被上訴人取得編號
    甲部分雖較狹長，但臨路寬度仍有四公尺，可單獨用以建築。上訴人戊○○取得
    編號乙部分形狀較不方正，但臨路寬度亦約有五公尺，單獨使用並無困難，原審
    因之採用附圖甲所示方案，實屬確當。
三、證據：引用原審立證方法。
      理      由
一、被上訴人主張坐落彰化縣秀水鄉○○段一九八三之二地號、地目田、面積零點零
    四四公頃土地（下稱系爭一九八三之二地號土地），為兩造所共有，各共有人應
    有部分均為四分之一；坐落同段一九八五之一地號，地目建、面積零點零四五七
    公頃土地（下稱系爭一九八五之一地號土地），為被上訴人與上訴人丁○○、戊
    ○○所共有，被上訴人應有部分為二分之一，上訴人丁○○、戊○○則各為四分
    之一，本件系爭土地二筆並無因物之使用目的不能分割或訂有不分割期限，又無
    法協議分割等情，業據被上訴人提出土地登記簿謄本二份、地籍圖謄本一份為證
    ，且為上訴人所不爭執，堪信為真。是被上訴人依民法第八百二十三條第一項、
    第八百二十四條第二項之規定，請求裁判分割，即屬有據，應予准許。
二、按民法關於分割共有物之效力，係採移轉主義，即各共有人因分割而成為單獨所
    有人，係由於彼此相互移轉，讓與部分權利所致，此由民法第八百二十五條之規
    定意旨可明，是數筆共有之土地得合併分割者，必以該數筆共有土地之共有人及
    其應有部分均相同，且得全體共有人之同意為必要，合先明。經查，系爭一九
    八三之二地號土地，為兩造所共有，各共有人應有部分均為四分之一；系爭一九
    八五之一地號土地，則為被上訴人與上訴人丁○○、戊○○三人所共有，被上訴
    人應有部分為二分之一，上訴人丁○○、戊○○則各為四分之一，上訴人乙○○
    並非系爭一九八五之一地號土地之共有人，已如前述，系爭土地二筆之共有人並
    非一致，揆諸首揭說明，自不能合併分割，先予明。
三、再按法院定共有物之分割方法，應斟酌當事人之意願、共有物之性質、經濟效用
    及全體共有人之利益等公平決之，不受當事人主張之拘束。本院審酌系爭一九八
    三之二、一九八五之一地號土地二筆均為空地，雖經編定為彰化縣秀水鄉都市計
    劃內兒童遊樂場預定地，惟目前尚無徵收及興建計劃，及系爭土地二筆中間隔有
    一筆未登錄國有水利地，該筆土地係五十六年辦理農地重劃交換分合，分配土地
    補設之給、排水溝，未標誌地號等情，業經原審及本院勘驗現場屬實，並有勘驗
    筆錄、彰化縣彰化地政事務所九十一年十一月二十八日彰地二字第0910015314-0
    號函、九十二年一月二十日彰地二字第0910000614號函、彰化縣秀水鄉公所九十
    二年一月三日彰秀鄉建字第0910014449號函各一份在本院卷可稽（見本院卷五一
    、六二、六五頁），再經上開地政事務所會同農田水利會會勘結果，認上開排水
    溝係規劃作為農水路排水用，不宜廢除該排水溝一節，亦有該地政事務所九十二
    年二月十七日彰地二字第0920002070號函一份在本院卷可稽（見本院卷七十五頁
    ），雖上訴人提出其向彰化縣政府申請購買前開未編地號國有水利地之申請書影
    本一份在卷（見本院卷一七七頁），惟業經該府函復以該地屬國有財產局管理，
    有關購買事宜，應向該局申請辦理一節，有彰化縣政府九十二年十二月三日府工
    水字第0920226940號函影本一份在本院卷可稽（見本院卷一七八頁），雖本件如
    考量上開未登錄地與系爭土地二筆合併使用予以分割之結果，對於土地之整體利
    用較佳，惟兩造既尚未取得上開未登錄土地之所有權，而該未登錄地將來是否能
    變更其編為排水溝之預定用途、變更用途後能否由私人承購、及是否必由兩造購
    買等情，均屬未定，自不宜將該未登錄地與系爭土地二筆合併規劃使用列為分割
    條件，而應以系爭二筆土地於分別分割之前提下兼顧分割後能合併使用為其考量
    重點。此外，本院審酌兩造就上開土地之應有部分多寡，及系爭一九八三之二地
　　號土地三面臨路，西南側較為狹長，東北側較為方正，系爭一九八五之一地號土
　　地為方整之長方形，二面臨路，如依附圖甲方案分割結果，各共有人取得土地均
　　與道路相連，及被上訴人取得編號甲部分雖較為狹長，但其臨路寬度仍有四公尺
　　，上訴人戊○○取得編號乙部分形狀較不方正，但臨路寬度亦約五公尺，縱使無
　　法與水利地合併使用，亦得單獨使用，其整體經濟效用較佳，對各共有人亦較公
　　平等情，本院認以附圖甲案所示分割方法較為公平適當。
四、上訴人抗辯上開未登錄地雖經編定為水溝用地，惟該水溝相當細小且已填平，各
    共有人均得申請變更用途或將水溝遷移，亦得申請購買，如採用附圖乙方案分割
    ，較能增加全體共有人之土地價值等語。惟查，前開未登錄地係預定排水溝用地
    ，不宜廢除一節，已詳前述。退步言之，縱他日得申請予以廢除或改道，然是否
    能由私人購買或由兩造購買均屬未定，自不宜將之列為分割之重要前提。況系爭
    一九八三之二地號土地之面積僅零點零四四零公頃，上訴人戊○○、丁○○應有
    部分面積各為零點零一一零公頃，如採附圖乙案將其二人之應有部分土地細分為
    二部分，編號２Ｂ部分將形成袋地，顯然有礙分割後土地之經濟價值。又附圖乙
    案編號２Ｃ分歸被上訴人取得部分，其臨路寬度僅約二公尺，將來如無法順利與
    水利地合併使用，顯然無法單獨使用，雖上訴人戊○○、丁○○均表示願受該不
    利益，惟法院仍應依全體最大利益及公平原則考量，儘量使各共有人分得土地能
    符合得予利用而非畸零地之原則，是附圖乙案所示之分割方法，並不可採。
五、末按，法院以原物為分配時，如共有人中有不能按其應有部分受分配者，得以金
    錢補償之，民法第八百二十四條第三項定有明文。又法院裁判分割共有物，倘共
    有人中有所受分配之不動產，其價格不相當時，法院非不得命以金錢補償之（最
    高法院五十七年台上字第二一一七號判例參照）。經查，本件系爭土地二筆經依
    附圖甲案分割結果，有巷道、裡地價位區之差異，致依應有部分比例分割後，兩
    造取得部分之價值，與其應有部分之價值並不相當，依前開說明，自應以金錢相
    互補償。至其補償金額，經本院囑託華聲企業發展鑑定顧問有限公司鑑定結果，
    兩造應互相補償金額如附表二所示。原審雖採用上開附圖甲方案為分割，惟疏未
    審酌分割後應互為補償，尚有未洽。上訴人上訴指摘原審判決不當，求予廢棄，
    為有理由，應由本院予以廢棄改判。
六、再本件事證已臻明確，兩造其餘攻擊防禦方法及舉證，對判決結果不生影響，爰
    不予一一論列。
據上論結：本件上訴為有理由，依民事訴訟法第四百五十條、第七十八條、第八十一
條第二款、第八十五條第一項但書，判決如主文。
中　　　華　　　民　　　國　　九十三　　年　　　三　　　月　　　二　　　日
~B1民事第七庭審判長法　官　簡清忠
~B2　　　　　　　　法　官　盧江陽
~B3　　　　　　　　法　官　陳賢慧
右為正本係照原本作成。
如對本判決上訴，須於收受判決送達後二十日內向本院提出上訴書狀，其未表明上訴
理由者，應於提出上訴後二十日內向本院提出上訴理由書(須按他造人數附具繕本)。
上訴時應提出委任律師或具有律師資格之人之委任狀；委任有律師資格者，另應附具
律師及格證書及釋明委任人與受任人有民事訴訟法第四百六十六條之一第一項但書或
第二項（詳附註）所定關係之釋明文書影本。
~B 　 　　　　　　書記官　瑞芳
中　　　華　　　民　　　國　　九十三　　年　　　三　　　月　　　三　　　日
附註：
民事訴訟法第四百六十六條之一（第一項、第二項）
對於第二審判決上訴，上訴人應委任律師為訴訟代理人。但上訴人或其法定代理人具
有律師資格者，不在此限。
上訴人之配偶、三親等內之血親、二親等內之姻親，或上訴人為法人、中央或地方機
關時，其所屬專任人員具有律師資格並經法院認為適當者，亦得為第三審訴訟代理人
。
　　　　　　　　　　　　　　　　　　　　　　　　　　　　　　　　　　　　Ｙ
~F0
~T32
附表一：
┌──┬───────┬────────────────┐
│編號│共有人姓名    │訴訟費用負擔比例　　　　　　    │
├──┼───────┼────────────────┤
│ １ │己○○        │百分之三十八                    │
├──┼───────┼────────────────┤
│ ２ │戊○○        │百分之二十五                    │
├──┼───────┼────────────────┤
│ ３ │丁○○        │百分之二十五                    │
├──┼───────┼────────────────┤
│ ４ │乙○○        │百分之十二                      │
└──┴───────┴────────────────┘
